臺灣高等法院高雄分院刑事裁定　　　　 100年度交抗字第95號
抗　告　人
即受處分人　蔡明男
上列抗告人因違反道路交通管理處罰條例聲明異議案件，不服臺
灣屏東地方法院中華民國100 年2 月25日裁定（100 年度交聲字
第86號），提起抗告，本院裁定如下：
    主  文
抗告駁回。
    理  由
一、抗告意旨略以：按民國94年2 月5 日公布、95年2 月5 日施
    行之行政罰法第26條規定：「一行為同時觸犯刑事法律及違
    反行政法上義務規定者，依刑事法律處罰之。但其行為應處
    以其他種類行政罰或得沒入之物而未經法院宣告沒收者，亦
    得裁處之。」即所謂一事不二罰原則。抗告人即受處分人酒
    後駕車違規行為，業經臺灣屏東（抗告狀誤載為高雄）地方
    法院檢察署檢察官以98年度偵字第8650號案件為緩起訴處分
    確定，並向國庫支付新臺幣（下同）4 萬元，原處分機關自
    不得對受處分人上開酒後駕車違規行為罰鍰49,500元部分予
    裁罰，更何況受處分人其他種類行政罰部分，如吊扣駕駛執
    照及施以道路交通安全講習已執行完畢，應依行政罰法第26
    條第1 項前段之規定，以刑事法律處罰之，不得再依道路交
    通管理處罰條例等規定裁罰之。再按道路交通管理處罰條例
    第35條第8 項雖規定：「前項汽車駕駛人，經裁判確定處以
    罰金低於本條例第92條第3 項所訂最低罰鍰基準規定者，應
    依本條例裁決繳納不足最低罰鍰之部分」之規定，然此係指
    「經法院裁判確定處以罰金」而有「低於最低裁罰基準規定
    」者為限，如受「其他刑事處罰」即如上開緩起訴之情形，
    與「經法院裁判確定處以罰金」性質迴異，自不得依該條項
    裁決繳納不足裁罰基準之罰鍰。則受處分人支付之緩起訴處
    分金，縱未達最低罰鍰基準規定，仍不得依上開條例第35條
    第8 項規定裁處繳納不足最低罰鍰部分。從而原審對受處分
    人裁處差額罰鍰9,500 元，似有爭議。因此提起抗告，並請
    求撤銷原裁定云云。
二、原裁定意旨以：
  (一)原處分意旨略以：異議人即受處分人蔡明男於98年11月21日
    17時20分許，駕駛車牌號碼9688-FS 號之自用小客車，行經
    屏東縣九如鄉○○路137 號前時，因有汽車駕駛人酒精濃度
    超過規定標準（0.55以上）之違規事實，為警掣單舉發，嗣
    原處分機關即交通部公路總局高雄區監理所屏東監理站認異
    議人上開情形，違反道路交通管理處罰條例第35條第1 項第
    1 款規定，爰裁處罰鍰新臺幣（下同）49,500元，並吊扣小
    型車普通駕駛執照1 年，並應參加道路交通安全講習等語（
    吊扣駕駛執照及道安講習部分均已執行）。
  (二)異議意旨則以：受處分人酒駕行為業經臺灣屏東（聲請書誤
    載為高雄）地方法院檢察署檢察官以98年度偵字第8650號為
    緩起訴處分，期間為1 年，並向國庫支付40,000元，現監理
    站又就其上開酒後駕車之違規行為裁處罰鍰49,500元，認有
    違誤，違反一事不二罰，為此聲明異議等語。
  (三)按「汽車駕駛人有下列情形之一者，不得駕車：……二、飲
    用酒類或其他類似物後其吐氣所含酒精濃度超過每公升○‧
    二五毫克或血液中酒精濃度超過百分之○‧○五以上。」、
    「汽車駕駛人，駕駛汽車經測試檢定有下列情形之一者，處
    新臺幣一萬五千元以上六萬元以下罰鍰，並當場移置保管該
    汽車及吊扣其駕駛執照一年；因而肇事致人受傷者，並吊扣
    駕駛執照二年……：一、酒精濃度超過規定標準。」，此道
    路交通安全規則第114 條第2 款、道路交通管理處罰條例第
    35條第1 項第1 款分別定有明文。又汽車駕駛人，有下列情
    形之一者，應接受道路交通安全講習：二、有第三十五條第
    一項規定之情形。道路交通管理處罰條例第24條第1 項第2
    款亦有明定。
  (四)又按94年2 月5 日公布，於95年2 月5 日施行之行政罰法第
    26條規定：「一行為同時觸犯刑事法律及違反行政法上義務
    規定者，依刑事法律處罰之。但其行為應處以其他種類行政
    罰或得沒入之物而未經法院宣告沒收者，亦得裁處之。前項
    行為如經不起訴處分或為無罪、免訴、不受理、不付審理之
    裁判確定者，得依違反行政法上義務規定裁處之。」即所謂
    一事不二罰原則，究其立法理由，一行為同時觸犯刑事法律
    及違反行政法上義務規定時，由於刑罰與行政罰同屬對不法
    行為之制裁，而刑罰之懲罰作用較強，故在處罰目的相同且
    處罰方式相同時，若依刑事法律處罰，即足資警惕時，實無
    一事二罰再處行政罰之必要；且刑事法律處罰，由法院依法
    定程序為之，較符合正當法律秩序，應予優先適用，但罰鍰
    以外之沒入或其他種類行政罰，因兼具維護公共秩序之作用
    ，為達行政目的，行政機關仍得併予裁處。次按檢察官之緩
    起訴處分於緩起訴期間內，有下列情形之一者，檢察官得依
    職權或依告訴人之聲請撤銷原處分，繼續偵查或起訴：(1)於
    期間內故意更犯有期徒刑以上刑之罪，經檢察官提起公訴者
    。(2)緩起訴前，因故意犯他罪，而在緩起訴期間內受有期徒
    刑以上刑之宣告者。(3)違背第253 條之2 第1 項各款之應遵
    守或履行事項者，刑事訴訟法第253 條之3 第1 項定有明文
    。據此可徵經檢察官為「緩起訴」處分者，於「緩起訴」之
    猶豫期間內，最終是否會被檢察官提起公訴，猶懸而未定，
    亦即「緩起訴」處分於猶豫期間內尚未具有實質之確定力，
    檢察官仍得根據上開規定依職權或依告訴人之聲請，將被告
    「緩起訴」處分撤銷。而行政罰法第26條明定一事不二罰原
    則，且應受行政罰之行為如經不起訴處分或為無罪、免訴、
    不受理、不付審理之裁判「確定」者，始得依違反行政法上
    義務規定裁處之，並未包括「緩起訴」處分在內，雖「緩起
    訴」處分之最終使被告免於刑事訴追之效果與「不起訴」處
    分之效果相同，惟依行政罰法第26條第2 項之立法意旨，亦
    必須待緩起訴處分實質確定時，被告才最終地確定免於受刑
    事訴追，原處分機關始得為行政裁罰，亦即在緩起訴期間內
    即猶豫期間期滿前，該緩起訴處分仍有被撤銷之可能，此時
    原處分機關若依法為行政裁決，將使受處分人有同時遭受行
    政處罰及刑事訴追之危險，顯與行政罰法第26條規定之立法
    意旨相違背。且檢察官為緩起訴處分時，依刑事訴訟法第25
    3 條之2 第1 項規定對被告所為之指示及課予負擔，此等命
    令名義上雖非刑罰，但仍是一種特殊之處遇措施，造成被告
    之財產減少或義務增加，具有實質刑事處罰之效果，與刑事
    制裁無異，性質上可謂刑事處分，而緩起訴制度雖以特別預
    防為優先考量，但在具體個案決定上，實亦達到一般預防的
    作用及報應理念，基於一行為不二罰原則，受處分人如已就
    其行為受到附條件為捐款命令之緩起訴處分，自不應因同一
    行為再受到國家課以行政罰鍰之處罰。
  (五)再按94年12月18日增訂公布，並於95年7 月1 日施行之道路
    交通管理處罰條例第35條第8 項規定：「前項汽車駕駛人，
    經裁判確定處以罰金低於本條例第92條第3 項所訂最低罰鍰
    基準規定者，應依本條例裁決繳納不足最低罰鍰之部分。」
    。又違反道路交通管理處罰條例之酒後駕車行為人，如其因
    同一行為所受之罰金刑事處罰低於主管機關依該條例第92條
    第3 項所定之最低罰鍰基準規定（指違反道路交通管理事件
    統一裁罰基準表）時，主管機關仍得裁處該行為人不足部分
    之罰鍰。再者，如一方面認為行為人依檢察官緩起訴處分命
    令而為金錢給付，與受刑事處罰無異，依行政罰法第26條之
    規定，監理機關不得再行裁罰；一方面卻又認為該等金錢給
    付不屬於道路交通管理處罰條例第35條第8 項所定罰金，無
    需依該項規定補繳不足最低罰鍰部分之差額，理由顯有矛盾
    ，且若緩起訴捐款金額低於最低罰鍰金額，亦有失公平。故
    檢察官為緩起訴處分並命向公益團體捐款者，其捐款解釋上
    亦屬上開道路交通管理處罰條例第35條第8 項所規定之罰金
    ，監理機關雖不得再為行政裁罰，惟若行為人所支付之緩起
    訴處分金，未達依道路交通管理處罰條例第92條第3 項授權
    所訂「違反道路交通管理事件統一裁罰基準表」之最低罰鍰
    基準規定者，依該條例第35條第8 項之規定，即須補繳不足
    最低罰鍰之部分，始為適法（臺灣高等法院暨所屬法院97年
    度法律座談會提案第39號、臺灣高等法院暨所屬法院98年度
    法律座談會提案第20號、第23號研討結果可供參酌）。
  (六)經查，受處分人於上開時、地，駕駛上開自用一般小客車肇
    事，嗣經警據報前往處理，並測得其呼氣所含酒精濃度為每
    公升0.82毫克，已逾規定不得駕駛車輛之濃度標準，予以當
    場舉發，而異議人同一酒後駕車之行為，因同時觸犯刑法第
    185 條之3 之公共危險罪，亦遭移送臺灣屏東地方法院檢察
    署檢察官偵辦，經該署檢察官以98年度偵字第8650號緩起訴
    處分，緩起訴期間為1 年，並於緩起訴確定後3 個月內向檢
    察官指定之公益團體支付40,000元確定，而異議人已於99年
    4 月2 日繳納公益金完畢，且該緩起訴期間亦於100 年2 月
    7 日屆滿而未經撤銷等情，有臺灣屏東地方法院檢察署檢察
    官98年度偵字第8650號緩起訴處分書及臺灣高等法院被告前
    案紀錄表在卷可稽，故該緩起訴處分業已確定，足可認定。
    又受處分人亦不否認有上開酒後駕車之行為，是受處分人酒
    後超過規定標準駕駛動力交通工具而為警查獲之事實，堪以
    認定。是則，揆諸上開說明，原處分機關對異議人上開酒後
    駕車之違規行為予以裁罰時，就其行為應處以其他種類行政
    罰部分（即吊扣駕駛執照及施以道路交通安全講習），固仍
    得予以裁處，惟就裁處罰鍰部分，即應扣除異議人依檢察官
    緩起訴處分支付之40,000元，而就差額部分即9,500 元予以
    裁罰（本件受處分人酒後駕駛自小客車，測得呼氣酒精濃度
    已達每公升0.80毫克，參酌道路交通管理處罰條例第92條第
    3 項及違反道路交通管理事件統一裁罰基準表之規定，其最
    低罰鍰為49,500元，扣除受處分人依檢察官緩起訴處分支付
    之40,000元，尚應處以罰鍰9,500 元）。是原處分機關就裁
    處受處分人罰鍰49,500元部分，即有瑕疵，自應由法院予以
    撤銷，並就上開撤銷部分，另自為裁定如主文第二項所示（
    即「蔡明男汽車駕駛人，駕駛汽車經測試檢定酒精濃度超過
    規定標準，處罰鍰新臺幣玖仟伍佰元，並吊扣小型車普通駕
    駛執照壹年及參加道路交通安全講習」）。至原處分關於吊
    扣汽車駕駛執照及道路交通安全講習部分，原處分機關依法
    仍得裁罰，已如上述，且原處分機關就此裁罰並無不當（吊
    扣汽車駕駛執照一年處分已執行，並已參加道路安全講習）
    ，附此敘明。
  (七)至原處分機關固據交通部95年7 月17日交路字第0950006986
    號函釋認為汽車駕駛人酒後駕車之行為，於受緩起訴處分後
    ，仍得再予行政裁罰，有違反道路交通管理事件不服裁決聲
    明異議案件移送書在卷可考（見原審卷第2 頁）。惟按法官
    依據法律獨立審判，為憲法第80條所明定，且依司法院大法
    官會議釋字第137 號、216 號解釋意旨，各機關依其職掌就
    有關法規為釋示之行政命令，法官於審判案件時，固可予以
    引用，但仍得依據法律，表示適當之不同見解，並不受其拘
    束，併予指明等語。
三、經本院審閱卷證後，認原審裁定，並無不合。受處分人以上
    開情詞提起抗告，而指摘原審裁定不當。惟原審裁定理由第
    五項已對其抗告意旨為說明，且本院認原審裁定說明，並無
    不合。故受處分人上開抗告意旨，尚無可採。
四、是本件受處分人上開抗告意旨，並無可採。原審裁定將原處
    分撤銷，並就上開撤銷部分，依道路交通管理處罰條例第35
    條第1 項第1 款、第24條第1 項第2 款規定，裁處受處分人
    罰鍰新臺幣9,500 元，並吊扣小型車普通駕駛執照1 年及參
    加道路交通安全講習，並無違誤。受處分人執前詞提起抗告
    ，並無理由，應予駁回。
據上論結，應依道路交通案件處理辦法第25條，刑事訴訟法第41
2 條，裁定如主文。
中    華    民    國   100    年    4     月    14    日
                  刑事第二庭    審判長法  官
                刑事第二庭  審判長法  官  林正雄
                                  法  官  黃壽燕
                                  法  官  邱明弘
以上正本證明與原本無異。
不得再抗告。
中    華    民    國   100    年    4     月    14    日
                                  書記官  林明威